臺北高等行政法院判決
　　　　　　　　　　　　　93年度簡字第01116號
原　　　告　甲○○
被　　　告　臺北縣政府
代　表　人　乙○○代理縣長）.
訴訟代理人　丙○○
上列當事人間因水土保持法事件，原告不服中華民國93年7月13
日農訴字第0930129662號訴願決定，提起行政訴訟。本院判決如
下：
　　主  文
原告之訴駁回。
訴訟費用由原告負擔。
　　事  實
一、事實概要：原告未經申准，擅於台北縣石門鄉○○段八甲小
    段149-1地號山坡地內開挖整地、設置墳墓，面積約200平方
    公尺，案據被告派員於民國92年8月8日會同鄉公所、地政事
    務所暨原告現場會勘屬實，認其有違水土保持法規定，遂處
    原告新台幣（以下同）6萬元罰鍰，原告不服，提起訴願，
    經訴願決定駁回，原告猶未甘服，遂向本院提起行政訴訟。
二、兩造主張：
甲、原告起訴意旨略以：
  (一)原處分適用法令錯誤：
  1.查原處分說明二中認定之違規內容為「未經申請擅自開挖整
    地、設置墳墓」，說明一所列查獲日期為「92年8月8日」，
    而說明四所列適用法令之一為「水土保持法第12條」，惟查
    現行水土保持法第12條係92年12月17日始修正公佈，依【法
    律不溯既往原則】，自不得爰引新修正施行之水土保持法第
    12條作為處分原告之依據。
  2.至於修正前水土保持法第12條之內容僅係針對同法第8條第1
    項第3款至第4款之情形，顯與本案狀況無涉，自亦不得作為
    處分原告之依據。
  (二)被告認定事實互相矛盾：
  1.復按水土保持法第12條（不論修正前或新修正施行之第12條
    ）係以「水土保持義務人」為規範對象，故而同法第23條第
    1項第2款係身分犯，以水土保持義務人為犯罪主體，如非水
    土保持義務人，即難以該條論處。又按所謂水土保持義務人
    ，依水土保持法第4條之立法解釋：指公、私有土地之經營
    或使用，依本法應實施水土保持處理與維護者，該土地之經
    營人、使用人或所有人，為本法所稱之水土保持義務人。
  2.查台北縣石門鄉○○段八甲小段149-1地號土地之登記所有
    權人為【保生大帝】而非原告，且被告就本案所提出之「訴
    願答辯補充說明書」第2頁第9行起亦略謂「……一、經查原
    告所抗議本縣石門鄉○○段八甲小段149-1地號使用案，…
    …，且該土地係屬保生大帝之土地，訴願人應取得合法使用
    權源，故抗議之辭顯不足採信」等語云云，其顯認原告並未
    取得合法使用權源；被告既認原告對系爭土地並未取得合法
    權源，則依水土保持法第4條之定義，原告即非屬水土保持
    義務人，故被告機關即不得依水土保持法第33條第1項第2款
    論處，否則顯有理由上之矛盾！然被告機關一方面認為原告
    對於系爭土地並未取得合法使用權源，他方面又依水土保持
    法第33條第1項第2款之規定對原告施以行政處分，其適用法
    律顯有錯誤。
  (三)綜上所述，現行水土保持法第12條係在92年12月17日始公佈
    實施，而本案查獲召期為92年8月8日，依據法律不溯及既往
    原則，自不得以現行水土保持法第12條處分原告，故原處分
    顯適用法律錯誤，且水土保持法第12條係以「水土保持義務
    人」為規範對象，故而其罰則即同法第33條第1項第2款為「
    身份犯」，而被告既認定原告對系爭土地並無合法使用權源
    ，自不得爰引第33條第1項第2款針對「身份犯」所為之規定
    而施以處罰，故原處分就此部分亦有適用法律錯誤。爰請求
    撤銷原處分及訴願決定。
乙、被告答辯意旨略以：
  (一)本案處分函說明四已述明本處分之適用法令係「依據水土保
    持法第33條第1項第2款規定處分」，另本案地號土地係屬農
    牧用地，原告確實有在山坡地從事農牧用地之開發利用，並
    有開挖整地之行為，本府依違反水土保持法第12條：「……
    於山坡地或森林區內從事農、林、漁、牧地之開發利用所需
    之修築農路、開挖、整地或整坡作業，……，其水土保持義
    務人應先擬具水土保持計畫，送請主管機關核定，……」規
    定並無不適，故水土保持法第12條之內容，並非原告所稱之
    與本案狀況無涉，本府依違反水土保持法第12條及第23條第
    2 項規定，依據同法第33條第1項第2款規定處分原告，並無
    不當。
  (二)依水土保持法第4條規定：「公、私有土地之經營或使用，
    依本法應實施水土保持之處理與維護者，該土地之經營人、
    使用人或所有人，為本法所稱之水土保持義務人。」，而原
    告於系爭土地開挖整地、設置墳墓，已涉及「公、私有土地
    之經營或使用」，原告即為系爭土地之「使用人」，亦為水
    土保持法所稱之水土保持義務人，另行政院農業委員會91
    年1月31日農授水保字第0910103086號函說明四「水土保持
    法第4條之『使用人』，未有明確之定義，事實上使用土地
    者即屬之，而不論有無合法使用權源。」，本案原告未先擬
    具水土保計畫送主管機關核准，即擅自於本縣石門鄉○○段
    八甲小段149之1地號山坡地開挖整地、設置墳墓，案經本府
    92年8月8日派員會同相關單位人員及原告至現場勘查，現場
    確有未經申請許可違規開挖整地、設置墳墓之事實，原告於
    92年8月8日會勘當天亦有到場與勘並坦承該地號管理人不諱
    ，並於現場會勘紀錄上簽名確認，對當日會勘之內容及結論
    自應無異議，並非無法可循，故本府依法認定原告為水土保
    持法第4條之水土保持義務人，上項事實依據水土保持法第
    23條第2項：「未依第12條至第14條規定之1擬具水土保持計
    畫送主管機關核定而擅自開發者，除依第33條規定按次分別
    處罰外，主管機關應令其停工，得沒入其設施及所使用之機
    具……」之規定應予處罰，依據同法第33條及第23條規定本
    府以93年4月13日北府農山字第0930199731號函對原告裁處
    行政罰鍰6萬元整，並無不當，原告訴稱之辭顯不足採信。
  (三)原告於法定山坡地使用行為，自應遵守水土保持法之規定，
    本案原告未經申請核可，即擅自開挖整地、設置墳墓等已違
    反水土保持法相關規定，故本府處原告行政處分，並無不當
    。
  (四)綜上所述，原告主張顯不足採，本件訴訟為無理由，敬請判
    決駁回原告之訴。
　　理  由
一、本件被告之代表人原為蘇貞昌，於本院審理中變更為乙○○
    ，是其聲明承受訴訟，核無不合，應予准許。
二、按「‧‧‧，以及於山坡地或森林區內從事農、林、漁、牧
    地之開發利用所需之修築農路、開挖、整地或整坡作業；，
    其水土保持義務人應先擬具水土保持計畫，送請主管機關核
    定，如屬依法應進行環境影響評估者，並應檢附環境影響評
    估審查結果一併送核，其水土保持義務人應先擬具水土保持
    計畫，送請主管機關核可前，各目的事業主管機關不得逕行
    核發開發或利用之許可。」、「未依第12條至第14條規定之
    1擬具水土保持計畫送主管機關核定而擅自開發者，除依第
    33條規定按次分別處罰外，主管機關應令其停工，得沒入其
    設施及所使用之機具，強制拆除及清除其工作物，所需費用
    ，由經營人、使用人或所有人負單，並自第一次處罰之日起
    兩年內，暫停該地之開發申請」及「有下列情形之1者，處
    新臺幣6萬元以上30萬元以下罰鍰：‧‧‧。二、違反第12
    條至第14條規定之1，未先擬具水土保持計畫或未依核定計
    畫實施水土保持之處理與維護者，或違反第23條規定，未在
    規定期限內改正或實施仍不合水土保持技術規範者。」，分
    別為行為時水土保持法第12條第1項、第23條第2項及第33條
    第1項第2款所明定。
三、本件係原告未經申准，擅於台北縣石門鄉○○段八甲小段14
    9-1地號山坡地內開挖整地、設置墳墓，面積約200平方公尺
    ，被告認其有違行為時水土保持法第12條及第23條第2項之
    規定，爰依同法第33條第1項第2款規定，處原告6萬元罰鍰
    。原告則不服，為如事實欄所載之主張。是本件應審究者厥
    為本件原處分所適用法令有無錯誤？及原告是否為法條所規
    範之水土保持義務人？
四、經查：
  (一)本件原告未經申准，擅於台北縣石門鄉○○段八甲小段149-
    1地號山坡地內開挖整地、設置墳墓，據被告派員於92年8月
    8日會同石門鄉公所、淡水地政事務所、淡水警察分局暨原
    告現場會勘屬實，此有台北縣政府92年8月8日會勘紀錄及違
    規現場照片三禎等在卷足憑，且為原告所不爭執，洵堪認定
    。
  (二)依被告93年4月13日北府農山字第0930199731號處分書，其
    處分理由及適用法令載明係「違反水土保持法第12條及第23
    條第2項規定，依據同法第33條第1項第2款規定處分」等語
    ；查系爭土地使用分區為山坡地保育區，其使用類別係農牧
    用地，有土地登記謄本一紙在卷可按；然原告未經申請，而
    在山坡地從事農牧用地之開發利用，並有開挖整地之行為，
    已如上述；業已違反本開行為水土保持法第12條所規定：「
    於山坡地從實有在山坡地從事農牧用地之開發利用，並有開
    挖整地之行為」，從而被告依行為時水土保持法第33條第1
    項第2款規定，處予原6萬元，與法並無不合。是以原告主張
    本件原處分所適用法令錯誤云云，容有誤解，尚難可採。
  (三)依水土保持法第4條規定：「公、私有土地之經營或使用，
    依本法應實施水土保持之處理與維護者，該土地之經營人、
    使用人或所有人，為本法所稱之水土保持義務人。」，本件
    原告未先擬具水土保計畫送主管機關核准，即擅自於系爭山
    坡地開挖整地、設置墳墓，案經被告92年8月8日會同相關人
    員及原告至現場勘查屬實，原告於92年8月8日會勘當天亦有
    到場與勘並坦承該地號管理人不諱，並於現場會勘紀錄上簽
    名確認，有會勘紀錄足憑；是原告於系爭土地開挖整地、設
    置墳墓，係於公、私有土地之經營或使用，原告即為系爭土
    地之「使用人」，亦為上開水土保持法第4條所謂之水土保
    持義務人；是原告主張其並非第33條第1項第2款針對「身份
    犯」所為之規定義務人云云，自不足採。
五、綜上所述，原處分與法並無不合，訴願決定予以維持，亦無
    違誤。原告徒執前詞，聲請撤銷原處分及訴願決定，為無理
    由，應予駁回。又本件依卷內資料，事證已臻明確，爰不經
    言詞辯論為之，併此敘明。
據上論結，本件原告之訴為無理由，爰依行政訴訟法第236條、
第195條第1項後段、第98條第3項前段，判決如主文。
中　　華　　民　　國　　94　　年　　3　　月　　17　　日
                       第七庭    法  官　黃　秋　鴻
上為正本係照原本作成。
本件以訴訟事件所涉及之法律見解具有原則性者為限，始得於本
判決送達後20日內向本院提出上訴狀並表明上訴理由，如已於本
判決宣示後送達前提起上訴者，應於判決送達後20日內補具上訴
理由（均按他造人數附繕本），且經最高行政法院許可後方得上
訴。
中　　華　　民　　國　　94　　年　　3　　月　　17　　日
                                  書 記 官  王 琍 瑩
